臺灣板橋地方法院刑事判決　　　　　　　101年度訴緝字第4號
公　訴　人　臺灣板橋地方法院檢察署檢察官
被　　　告　莊明輝
上列被告因偽造文書等案件，經檢察官提起公訴（94年度偵緝字
第1631號），本院判決如下：
    主  文
莊明輝連續犯行使偽造私文書罪，處有期徒刑陸月，如易科罰金
以銀元參佰元即新台幣玖佰元折算壹日。如附表二所示之申請書
上偽造「蔡呈河」之署名貳枚、信用卡貳張背面偽造「蔡呈河」
之署名貳枚及各該消費簽帳單上偽造「蔡呈河」之署名共計拾肆
枚，均沒收。
    事  實
一、莊明輝與蔡呈河係朋友關係，詎莊明輝竟基於意圖為自己不
    法所有及行使偽造私文書之概括犯意，於民國91年5 月間，
    以要協助蔡呈河申報所得稅為由，取走蔡呈河之身分證，而
    分別於91年6 月7 日、同年8 月間某日許，連續冒用蔡呈河
    名義，填載不實之信用卡申請書，陸續向聯邦商業銀行股份
    有限公司（下稱聯邦銀行）及遠東國際商業銀行股份有限公
    司（下稱遠東銀行）申請信用卡，使聯邦銀行及遠東銀行陷
    於錯誤，誤認該等申請書係由蔡呈河本人提出，遂將信用卡
    寄送至莊明輝偽填之寄送地址，莊明輝收受上開二家銀行核
    發之二張信用卡後，復偽簽蔡呈河之署名於二張信用卡背面
    之持卡人欄，表示自己係持卡人之意思，旋於附表一所示之
    時間及銀行自動櫃員機輸入預借現金之密碼，詐得附表一所
    示之現金（其中聯邦銀行部分共計三筆，合計新臺幣〔下同
    〕45,000元；遠東銀行部分共計三筆，合計60,000元）；另
    持上開二張信用卡前往附表二所示之特約商店，盜刷上開信
    用卡消費，並在簽帳單上偽簽「蔡呈河」署名後，將簽帳單
    之商店存根聯交予附表二所示特約商店不知情之店員收執而
    行使之，使各該特約商店陷於錯誤而交付附表二所示之財物
    （其中聯邦銀行部分共計十筆，合計47,876元；遠東銀行部
    分共計四筆，合計24,138元）足生損害於蔡呈河、特約商店
    及上開二家銀行對信用卡帳款管理之正確性。嗣蔡呈河接獲
    上開二家銀行通知上開信用卡遭人刷卡消費，經報警處理，
    始悉上情。
二、案經聯邦銀行訴由臺北縣政府警察局中和分局移送臺灣板橋
    地方法院檢察署檢察官偵查起訴。
    理  由
一、本件被告所犯係死刑、無期徒刑、最輕本刑為3 年以上有期
    徒刑以外之罪，其於本院準備程序中就被訴事實為有罪之陳
    述，經告知簡式審判程序之旨，並聽取公訴人及被告之意見
    後，合議庭裁定由受命法官獨任進行簡式審判程序。
二、上開事實，業據被告於本院審理時自白甚詳（見本院卷第59
    、60頁）；核與證人即被害人蔡呈河於警詢、偵查及本院審
    理中、證人即被害人聯邦銀行代理人許家軒於偵查中、證人
    即被害人聯邦銀行代理人葛娟、遠東銀行代理人高雅淇於
    本院審理中之證述情節相符；並有聯邦銀行信用卡申請書及
    歷史帳單、遠東銀行信用卡基本資料查詢表及消費明細表各
    1 份、附表二乙之遠東信用卡簽帳單存根聯4 張附卷可稽。
    是被告之上開自白核與事實相符，堪可採信。本件事證明確
    ，被告上開犯行，應堪認定。
三、新、舊刑法之比較：
    按刑法前於94年2 月2 日修正公布，並於95年7 月1 日施行
    ，另刑法施行法第1 條之1 亦於95年6 月14日經總統以華總
    一義字第09500085181 號令公布施行。按行為後法律有變更
    者，適用行為時之法律，但行為後之法律有利於行為人者，
    適用最有利於行為人之法律，修正後刑法第2 條第1 項定有
    明文。此條規定係規範行為後法律變更所生新舊法律比較適
    用之準據法，本身尚無新舊法比較之問題，於新法施行後，
    應一律適用修正後刑法第2 條第1 項之規定，為「從舊從輕
    」之比較，先予敘明。再按本次法律變更，比較時應就罪刑
    有關之共犯、未遂犯、想像競合犯、牽連犯、連續犯、結合
    犯，以及累犯加重、自首減輕暨其他法定加減原因（如身分
    加減）與加減例等一切情形，綜其全部罪刑之結果而為比較
    （最高法院95年5 月23日95年度第8 次刑庭會議決議參照）
    。查本件被告行為後，刑法就下列條文業有修正：
(一)刑法第33條第5 款法定罰金刑最低刑度之變更：
    本件被告所涉刑法第339 條第1 項詐欺取財罪之主刑為5 年
    以下有期徒刑、拘役或科或併科銀元1 千元以下罰金。惟刑
    法罰金刑之規定，依修正前刑法第33條第5 款規定，罰金刑
    應處銀元1 元以上，並應依修正前罰金罰鍰提高標準條例第
    1 條規定，就其原定數額得提高為2 倍至10倍，但法律已依
    一定比率規定罰金或罰鍰之數額或倍數者，依其規定。惟修
    正後刑法第33條第5 款則規定：「罰金：新臺幣1 千元以上
    ，以百元計算之」，而95年6 月14日修正公布之刑法施行法
    第1 條之1 第2 項規定：「94年1 月7 日刑法修正時，刑法
    分則編未修正之條文定有罰金者，自94年1 月7 日刑法修正
    施行後，就其所定數額提高為30倍，但72年6 月26日至94年
    1 月7 日新增或修正之條文，就其所定數額提高為3 倍」，
    經比較修正前後之罰金刑輕重，該罰金刑之最低刑度於修法
    後已有加重，故以95年7 月1 日修正公布施行前之規定較有
    利於被告，應依刑法第2 條第1 項前段規定，適用行為時之
    法律，亦即適用修正前之刑法規定科刑。
(二)就牽連犯、連續犯條文之變更：
    被告行為後新法業已刪除牽連犯、連續犯之規定，依舊法得
    成立牽連犯之各該行為，於新法施行後因刪除牽連犯之規定
    ，應予分論併罰；又刪除連續犯之規定，雖非犯罪構成要件
    之變更，但顯已影響行為人刑罰之法律效果，自屬法律有變
    更，依新法第2 條第1 項規定，比較新、舊法結果，修正後
    之規定並非較有利於被告，是依刑法第2 條第1 項之規定，
    應適用行為時之法律，即應適用修正前刑法第55條牽連犯、
    第56條連續犯之規定。
(三)罰金刑加重時之適用：
    刑法罰金刑之加重，依修正後刑法第67條規定，其最高度及
    最低度同加重之，較修正前刑法第68條所定，僅加重其最高
    度，為不利於被告，自應適用修正前之刑法。
(四)綜上，經綜合比較新、舊法之適用結果，本件涉及罪數之適
    用，以修正前刑法規定有利於被告，是應依刑法第2 條第1
    項前段規定，整體適用修正前之刑法規定。
四、論罪、科刑及沒收：：
(一)法律性質：
    按依信用卡交易之過程，係持卡人向特約商店提示信用卡，
    由持卡人在簽帳單上簽名，確認交易之標的及金額，再由特
    約商店核對該信用卡之有效性及持卡人之身份同一性無訛後
    ，特約商店即將該簽帳單送交聯合信用卡處理中心請款轉知
    發卡機構撥款，故簽帳單具有持卡人與特約商店之交易契約
    書之性質，並具有持卡人經由聯合信用卡處理中心請求發卡
    機構撥款之請求書或指示文件之性質，非僅具有處理內部事
    務之傳票性質；且在信用卡簽帳單上偽簽姓名，單從形式上
    觀察，即足以知悉其表示已收受特約商店所交付之交易標的
    物，含有收據之性質，故行為人冒用他人名義於信用卡簽帳
    單上簽名，非僅構成刑法第217 條第1 項之偽造署押罪，應
    構成刑法第210 條之偽造私文書罪，行為人在偽造簽帳單之
    後，持向特約商店行使，自屬行使偽造私文書之行為（最高
    法院97年度台上字第2007號、95年度台上字第188 判決參照
    ）。
(二)論罪：
１、核被告冒用「蔡呈河」名義，填載不實之信用卡申請書，向
    聯邦銀行及遠東銀行申請信用卡之犯行，均係犯刑法第216
    條、第210 條之行使偽造私文書罪。
２、被告在上開二張信用卡背面簽名欄偽造蔡呈河簽名之犯行，
    均應成立刑法第210 條之偽造私文書罪。
３、被告持上開二張信用卡至附表一所示之銀行自動櫃員機詐借
    現金之犯行，均係犯刑法第339 條第1 項之詐欺取財罪。
４、被告在上開信用卡背面及簽帳單上偽造「蔡呈河」署名之行
    為，係偽造私文書之部分行為；其偽造私文書後持以行使，
    偽造之低度行為應為行使之高度行為所吸收，均不另論罪。
５、被告持上開二張信用卡至附表二所示之特約商店，使用上開
    信用卡消費，並在簽帳單上偽簽「蔡呈河」署名，使各該特
    約商店陷於錯誤而交付附表二所示財物之犯行，均係犯刑法
    第216 條、第210 條之行使偽造私文書罪及刑法第339 條第
    1 項之詐欺取財罪。
６、被告前揭多次行使偽造私文書及詐欺取財犯行，均時間緊接
    ，且係觸犯相同罪名，顯係出於概括犯意為之，為連續犯，
    均應依修正前刑法第56條之規定論以一罪，並加重其刑。
７、被告行使上開偽造私文書，目的在獲取附表一、二所示之現
    金或財物，與上開詐欺取財罪之間，有方法、目的之牽連關
    係，均應依修正前刑法第55條牽連犯之規定，從一重之連續
    行使偽造私文書罪處斷。
(三)科刑：
１、本件審酌被告正值青壯，不思循正當途徑取得財物，竟冒用
    被害人蔡呈河名義盜刷信用卡，且連續行使附表一、二所示
    次數（總計20次），刷卡消費金額共計177,014 元，危害正
    常交易秩序，且於偵查中否認犯行，復於本院審理中經通緝
    到案，經提示卷證終知坦承犯行；另考量被告犯後已還清部
    分盜刷款項（現尚欠聯邦銀行本金39,738元、遠東銀行本金
    43,090元，此為被告所不爭執，而以二家銀行所提附帶民事
    訴訟起訴狀或筆錄之記載請求本金為認定標準），惟迄未與
    被害銀行達成和解等一切情狀，爰量處如主文所示之刑。又
    本件被告之犯罪時間，雖在96年4 月24日以前，惟其曾於中
    華民國九十六年罪犯減刑條例（下稱減刑條例）之95年5 月
    12 日 經本院發布通緝後，且未於該減刑條例施行後之96年
    12月31日以前自動到案接受審判，依減刑條例第5 條之規定
    ，自不得依該條例予以減刑，附此敘明。
２、易科罰金之諭知：
    按犯最重本刑為5 年以下有期徒刑以下之刑之罪，依減刑條
    例規定減為6 月以下有期徒刑、拘役者，應於為減刑裁判時
    ，併諭知易科罰金折算之標準，減刑條例第9 條定有明文。
    又修正前刑法第41條第1 項前段規定：「犯最重本刑為5 年
    以下有期徒刑以下之刑之罪，而受6 個月以下有期徒刑或拘
    役之宣告，因身體、教育、職業、家庭之關係或其他正當事
    由，執行顯有困難者，得以1 元以上3 元以下折算一日，易
    科罰金。」，又受刑人行為時之易科罰金折算標準，依修正
    前罰金罰鍰提高標準條例第2 條前段規定（現已刪除），就
    其原定數額提高為100 倍折算1 日，則本件受刑人行為時之
    易科罰金折算標準，應以銀元3 百元折算1 日，經折算為新
    臺幣後，應以新臺幣九百元折算為1 日。惟95年7 月1 日施
    行之修正後刑法第41條第1 項前段則規定：「犯最重本刑為
    5 年以下有期徒刑以下之刑之罪，而受6 個月以下有期徒刑
    或拘役之宣告者，得以新臺幣1 千元、2 千元或3 千元折算
    一日，易科罰金。」比較修正前後之易科罰金折算標準，以
    95年7 月1 日修正公布施行前之規定，較有利於被告。爰審
    酌被告資力及本件犯罪情節，併諭知如易科罰金，以銀元3
    佰元即新台幣9 佰元折算壹日之折算標準。
３、沒收：
    被告於附表二所示之信用卡申請書上偽造「蔡呈河」之署名
    2 枚，另於附表二所示信用卡2 張背面偽造「蔡呈河」之署
    名2 枚及各該消費簽帳單上偽造「蔡呈河」之署名共計14枚
    ，均應依刑法第219 條之規定沒收之。至附表二所示偽造之
    簽單，已由被告交付各該特約商店或發卡銀行存查，顯已移
    轉所有權予被害人，而非被告所有，且均非違禁物，爰不另
    為沒收之宣告，併予敘明。
五、據上論斷，依刑事訴訟法第299 條第1 項前段，刑法第2 條
    第1 項前段、第216 條、第210 條、第219 條、第339 條第
    1 項，修正前刑法第56條、第55條、第41條第1 項前段，罰
    金罰鍰提高標準條例第2 條，刑法施行法第1 條之1 ，判決
    如主文。
本案經檢察官曾揚嶺到庭執行職務。
中    華    民    國   100    年    5     月    29    日
                  刑事第七庭  法  官  蘇揚旭
上列正本證明與原本無異。
如不服本判決，應於判決送達後10日內敘明上訴理由，向本院提
出上訴狀 (應附繕本) ，上訴於臺灣高等法院。其未敘述上訴理
由者，應於上訴期間屆滿後20日內向本院補提理由書「切勿逕送
上級法院」。
                              書記官  李郁禎
中    華    民    國   101    年    5     月    30    日
附錄論罪法條全文：
刑法第210 條（偽造變造私文書罪）：
偽造、變造私文書，足以生損害於公眾或他人者，處5 年以下有
期徒刑。
刑法第216 條（行使偽造變造或登載不實之文書罪）：
行使第210 條至第215 條之文書者，依偽造、變造文書或登載不
實事項或使登載不實事項之規定處斷。
刑法第220 條（準文書）：
在紙上或物品上之文字、符號、圖畫、照像，依習慣或特約，足
以為表示其用意之證明者，關於本章及本章以外各罪，以文書論
。
錄音、錄影或電磁紀錄，藉機器或電腦之處理所顯示之聲音、影
像或符號，足以為表示其用意之證明者，亦同。
刑法第339 條（普通詐欺罪）：
意圖為自己或第三人不法之所有，以詐術使人將本人或第三人之
同交付者，處5 年以下有期徒刑、拘役或科或併科1 千元以下罰
以前項方法得財產上不法之利益或使第三人得之者，亦同。
前二項之未遂犯罰之。
附表一：（持信用卡從銀行自動櫃員機詐借現金部分）：
甲、聯邦銀行部分：
┌──┬──────┬──────────┬─────────┐
│編號│刷卡取款時間│取款自動櫃員機銀行  │取款金額（新臺幣）│
├──┼──────┼──────────┼─────────┤
│ 1  │91年7 月16日│第一商業銀行埔墘分行│10,000元          │
├──┼──────┼──────────┼─────────┤
│ 2  │91年7 月26日│第一商業銀行華江分行│20,000元          │
├──┼──────┼──────────┼─────────┤
│ 3  │91年8 月9 日│富邦商業銀行        │15,000元          │
├──┼──────┴──────────┴─────────┤
│合計│                                    45,000元          │
└──┴───────────────────────────┘
乙、遠東銀行部分：
┌──┬──────┬──────────┬─────────┐
│編號│刷卡取款時間│取款自動櫃員機銀行  │取款金額（新臺幣）│
├──┼──────┼──────────┼─────────┤
│ 1  │91年8 月1 日│富邦商業銀行        │20,000元          │
├──┼──────┼──────────┼─────────┤
│ 2  │91年8 月3 日│華南商業銀行        │20,000元          │
├──┼──────┼──────────┼─────────┤
│ 3  │91年8 月6 日│上海商業銀行        │20,000元          │
├──┼──────┴──────────┴─────────┤
│合計│                                    60,000元          │
└──┴───────────────────────────┘
附表二：
甲、冒用「蔡呈河」申請聯邦銀行信用卡（卡號：000000000000
    0000）於申請書上偽造署名2 枚，並於簽帳單偽造「蔡呈河
    」署名詐得財物部分：
┌──┬─────┬────┬─────┬──────────┐
│編號│消費時間  │消費地點│金額（新臺│偽造之署名及數目（備│
│    │年/月/日  │        │幣）      │註：消費簽單時隔已久│
│    │          │        │          │，聯邦銀行並未留存，│
│    │          │        │          │已無法調取，見本院卷│
│    │          │        │          │第61頁筆錄）        │
├──┼─────┼────┼─────┼──────────┤
│１  │91/7/4    │買家樂消│ 2,480元  │偽造「蔡呈河」      │
│    │          │費頻道網│          │之署名1 枚          │
├──┼─────┼────┼─────┼──────────┤
│２  │91/7/6    │統一皇帽│   247元  │偽造「蔡呈河」      │
│    │          │汽車百貨│          │之署名1 枚          │
├──┼─────┼────┼─────┼──────────┤
│３  │91/7/6    │遠東百貨│ 2,108元  │偽造「蔡呈河」      │
│    │          │板橋店  │          │之署名1 枚          │
├──┼─────┼────┼─────┼──────────┤
│４  │91/7/4    │坤聯電視│16,250元  │偽造「蔡呈河」      │
│    │          │遊樂氣店│          │之署名1 枚          │
├──┼─────┼────┼─────┼──────────┤
│５  │91/7/10   │珮華企業│ 8,200元  │偽造「蔡呈河」      │
│    │          │社      │          │之署名1 枚          │
├──┼─────┼────┼─────┼──────────┤
│６  │91/7/14   │金山農會│   700元  │偽造「蔡呈河」      │
│    │          │加油站  │          │之署名1 枚          │
├──┼─────┼────┼─────┼──────────┤
│７  │91/7/24   │香港鐘錶│ 1,200元  │偽造「蔡呈河」      │
│    │          │台灣分公│          │之署名1 枚          │
│    │          │司      │          │                    │
├──┼─────┼────┼─────┼──────────┤
│８  │91/8/9    │北基加油│   700元  │偽造「蔡呈河」      │
│    │          │站      │          │之署名1 枚          │
├──┼─────┼────┼─────┼──────────┤
│９  │91/8/11   │山河屋日│ 2,191元  │偽造「蔡呈河」      │
│    │          │本料理  │          │之署名1 枚          │
├──┼─────┼────┼─────┼──────────┤
│１０│91/8/19   │珮華企業│13,800元  │偽造「蔡呈河」      │
│    │          │社      │          │之署名1 枚          │
└──┴─────┴────┴─────┴──────────┘
                       合計：４７, ８７６元
乙、冒用「蔡呈河」申請遠東銀行信用卡（卡號：000000000000
    0000），並於簽帳單偽造「蔡呈河」署名詐得財物部分：
┌──┬─────┬────┬────┬───────┬───┐
│編號│消費時間  │消費地點│金額（新│偽造之署名及數│偽造簽│
│    │年/月/日  │        │臺幣）  │目            │單出處│
├──┼─────┼────┼────┼───────┼───┤
│１  │91/8 /2   │遠百板新│ 3,781元│偽造「蔡呈河」│本院卷│
│    │          │分公司  │        │之署名1 枚    │第77頁│
├──┼─────┼────┼────┼───────┼───┤
│２  │91/8/18   │特力屋土│ 3,389元│偽造「蔡呈河」│本院卷│
│    │          │城分公司│        │之署名1 枚    │第76頁│
├──┼─────┼────┼────┼───────┼───┤
│３  │91/8/19   │珮華企業│13,800元│偽造「蔡呈河」│本院卷│
│    │          │社      │        │之署名1 枚    │第75頁│
├──┼─────┼────┼────┼───────┼───┤
│４  │91/8/23   │遠百板新│ 3,168元│偽造「蔡呈河」│本院卷│
│    │          │分公司  │        │之署名1 枚    │第78頁│
└──┴─────┴────┴────┴───────┴───┘
                       合計： ２４,１３８元